【裁判字號】    98,上訴,1261
【裁判日期】    981211
【裁判案由】    偽證
【裁判全文】
臺灣高等法院高雄分院刑事判決        98年度上訴字第1261號
上  訴  人  臺灣高雄地方法院檢察署檢察官
被      告  甲○○
選任辯護人  秦德進律師
上列上訴人因被告偽證案件，不服臺灣高雄地方法院98年度訴字
第732 號中華民國98年7 月29日第一審判決（起訴案號：臺灣高
雄地方法院檢察署97年度偵字第15935 號），提起上訴，本院判
決如下：
    主  文
上訴駁回。
    理  由
一、公訴意旨略以：被告甲○○係從事廢五金買賣之業者。緣楊
    文政自民國94年10月起，至95年8 月10日止，因與大陸福建
    某姓名年籍不詳之「楊秀珍」女子，共同從事台灣與大陸間
    新台幣與人民幣之匯兌業務（俗稱「地下通匯」），而於95
    年10月17日為調查局人員查獲。詎被告甲○○明知其在大陸
    地區經營廢五金買賣之客戶應收款項係由楊秀珍向大陸地區
    客戶收取人民幣後，再由楊文政將等值新台幣交付予伊，甲
    ○○並將上開情事交代公司之會計小姐林玉容，並將楊文政
    之電話給予林玉容（楊文政所涉違反銀行法犯行業經臺灣高
    雄地方法院以96年度重訴字第63號判處有期徒刑4 年9 月）
    ，詎為脫免楊文政之罪責，竟基於偽證之犯意，於民國96年
    11月21日上午9 時30分許，在臺灣高雄地方法院刑事第九法
    庭，就該院96年度重訴字第63號（以下簡稱前審案件）楊文
    政所涉違反銀行法案件審理時，於執行審判職務之公署前，
    以證人身分，就「被告甲○○經營廢五金買賣之大陸地區客
    戶應收款項是否經由楊秀珍、楊文政經營之地下匯兌管道收
    取」此一具有重要關係之事項，供前具結虛偽陳述稱：「（
    問：認識楊秀珍嗎？）不認識。」、「就我所知在台灣這邊
    有人送錢過來後，我們這邊再打電話給大陸的工廠，說我們
    已收到錢。結果一直沒收到錢。我們才一直打電話催。」、
    「之後因為在催錢的過程中，林玉容才會知道『秀珍』這個
    人」云云，均足以影響法院判斷楊文政有無違反銀行法之犯
    行，而使該案件有誤判無罪之虞，影響國家司法權之正當行
    使，因認被告涉刑法第168 條第1 項偽證罪嫌云云。
二、按犯罪事實應依證據認定之，無證據不得認定犯罪事實；又
    不能證明被告犯罪者，應諭知無罪之判決，刑事訴訟法第15
    4 條第2 項、第301 條第1 項分別定有明文。又按「依刑法
    第一百六十八條規定證人依法作證時，必須對於案情有重要
    關係之事項，為虛偽之陳述，始負偽證罪之責，所謂於案情
    有重要關係之事項，係指該事項之有無，足以影響於裁判之
    結果者而言，蓋證人就此種事項為虛偽之陳述，則有使裁判
    陷於錯誤之危險，故以之為偽證罪，而科以刑罰，苟其事項
    之有無，與裁判之結果無關，僅因其陳述之虛偽，而即對之
    科刑未免失之過酷，是以上開法條加此特別構成要件，以限
    定虛偽陳述之範圍，與其他立法例對於證人虛偽陳述之結果
    不設何等區別者，其立法精神自有不同」、「按刑法上之偽
    證罪，不以結果之發生為要件，一有偽證行為，無論當事人
    是否因而受有利或不利之判決，均不影響其犯罪之成立。而
    該罪所謂於案情有重要關係之事項，則指該事項之有無，足
    以影響於裁判之結果者而言。」、「刑事訴訟法第161 條已
    於民國91年2 月8 日修正公布，其第1 項規定：檢察官就被
    告犯罪事實，應負舉證責任，並指出證明之方法。因此，檢
    察官對於起訴之犯罪事實，應負提出證據及說服之實質舉證
    責任。倘其所提出之證據，不足為被告有罪之積極證明，或
    其指出證明之方法，無從說服法院以形成被告有罪之心證，
    基於無罪推定之原則，自應為被告無罪判決之諭知」，最高
    法院29年上字第2341號、71年台上字第8127號、92年台上字
    第128 號判例著有意旨可資參照。
三、本件公訴人認被告甲○○涉有偽證犯行，係以：「被告甲○
    ○經營廢五金買賣之大陸地區客戶應收款項是否經由楊秀珍
    、楊文政經營之地下匯兌管道收取」此一事項，於前審案件
    屬於與案情有重要關係之事項及被告確實曾於供前具結證稱
    ：「（問：認識楊秀珍嗎？）不認識。」、「就我所知在台
    灣這邊有人送錢過來後，我們這邊再打電話給大陸的工廠，
    說我們已收到錢。結果一直沒收到錢。我們才一直打電話催
    。」、「之後因為在催錢的過程中，林玉容才會知道『秀珍
    』這個人」等語為虛偽，為其論據。訊據被告固坦承於前審
    案件審判中供前具結後為上揭證述，然堅決否認有何偽證之
    犯行，辯稱：我所為陳述與警詢中所述相同，均為實在等語
    。辯護人則為被告辯稱：被告關於是否認識楊秀珍之回答並
    非前後供述不一，而係先前確實不認識楊秀珍，嗣後才因匯
    款回我國時，因款項始終沒有收到，才透過管道找到楊秀珍
    ，且被告究竟有無認識楊秀珍亦與前審案件楊文政有無涉犯
    違反銀行法案件無重要關係等語。
四、經查：
  (一)楊文政自94年10月起至95年8 月10日止，與大陸福建某姓名
    年籍不詳之「楊秀珍」女子，受不特定客戶委託共同從事台
    灣與大陸間新台幣與人民幣之匯兌業務，其中楊文政與「楊
    秀珍」於95年8 月3 日前某日，受大陸地區人士張先生委託
    ，自大陸地區匯款新臺幣600 萬元至台灣地區，收款人為被
    告甲○○，但無匯入帳戶資料，嗣於95年10月17日為調查局
    人員查獲；楊文政違反銀行法第29條第1 項之規定，而犯同
    法第125 條第1 項之除法律另有規定者外，非銀行不得辦理
    國內外匯兌業務之規定罪，經原審法院以96年度重訴字第63
    號判處有期徒刑4 年6 月( 公訴意旨誤載為4 年9 月) ，並
    經本院於97年6 月5 日以97年度上訴第480 號判決上訴駁回
    ，且確定在案等情，有上開刑事判決2 份附卷可稽( 偵查卷
    2 第46-53 頁) 。此部分事實，堪予認定。
  (二)被告於前審案件經調查局詢問時陳稱：我不清楚楊文政有無
    從事地下通匯，當初是大陸「張先生」跟我說「秀珍」是大
    陸地下通匯業者，她會透過楊文政交付所有貨款給我等語（
    見影印偵查1 卷第69頁反面、第70頁) 。嗣於前審案件偵查
    中則陳稱：因為我在大陸公司的廢五金公司賣掉廢五金，大
    陸那邊的客戶要將錢給我，我一直沒收到新台幣，我就追問
    大陸那邊的人，那邊的客戶就說他們有將錢交一位楊秀珍，
    我來我有和楊秀珍通過電話，楊秀珍說會有一位楊先生（之
    後才知道就是楊文政）會將錢交給我，我才找到楊文政，楊
    文政後來說錢是被搶走了，楊秀珍是直接打電話給我，要我
    直接向他在台灣的客戶收錢等語（見影印偵查2 卷第21頁及
    反面) 。
  (三)另被告於原審法院審理前審案件時具結證述：「（問：認識
    秀珍嗎？）答：不認識。」、「（問：林玉容認識秀珍嗎？
    ）答：應該不認識。她在我們公司上班，應該不認識。後來
    我知道秀珍在大陸。」、「（問：林玉容既然不認識秀珍，
    為什麼在電話中會提到「秀珍昨天就一直跟我拜託，叫我先
    給她，說楊先生會拿來給我」？）答：就我所知在台灣這邊
    有人送錢過來後，我們這邊再打電話給大陸的工廠，說我們
    已收到錢。結果一直沒有收到錢。我們才一直打電話催。」
    、「（問：你的意思是說，本來的計畫是：你們先收到台幣
    後，再通知大陸那邊我們收到錢了，他們再付款？）答：是
    。但他們那邊的情況我不瞭解。是大陸的工廠說我們這邊收
    到錢了，打電話告訴他。我不知道他的用意是什麼。之後是
    因為在催錢的過程中，林玉容才會知道「秀珍」這個人。應
    該是這樣。」等語( 見影印原審卷第29-30 頁) 。
  (四)經核對被告於前審案件調查、偵查及法院審理中之上開陳述
    觀之。被告於調查中所稱：當初是大陸「張先生」跟我說「
    秀珍」是大陸地下通匯業者等語，顯示被告係經由「張先生
    」之告知始知悉有「秀珍」之人，但其不知「秀珍」之全名
    ，可見被告與「秀珍」之人並不熟識。而被告於偵查中已陳
    述其因未收到大陸客戶之貨款，經追問大陸客戶，大陸客戶
    始告知貨款已交付楊秀珍等情，故被告原本不知「楊秀珍」
    之人，係於催討貨款時，經大陸客戶告知，始知有「楊秀珍
    」之人，已甚明確。被告前開陳述，與其於原審審理中具結
    證述先前不認識楊秀珍，嗣於催討貨款之過程中始知有「楊
    秀珍」之人，林玉容曾與「楊秀珍」電話聯絡等情，並無齟
    齬之處。故公訴意旨認被告於原審法院審理中有虛偽陳述乙
    情，尚有誤會。況且，被告與楊秀珍是否認識，與前審案件
    被告楊文政有無成立違反銀行法之犯行，並無重要關連。換
    言之，被告認識「楊秀珍」與否，不影響前審案件被告楊文
    政違反銀行法犯行之裁判結果。被告前開於前審案件原審法
    院審理中所為之陳述，自無成立偽證罪可言。
  (五)又被告於前審案件偵查中陳稱：「（問：大陸方面的客戶為
    何不直接匯錢給你？）因為他們不知道這要怎麼匯，我們在
    大陸作廢五金生意的，都是這樣作的，就是由客戶將錢交給
    某一方面的人，台灣這方面就會將錢交到我們手裡。」等語
    （見影印偵查2 卷第21-22 頁) 。嗣於該案件原審法院審理
    中被告結證稱：就我所知台灣這邊有人送錢過來後，我們這
    邊再打電話給大陸的工廠，說我們已收到錢，他們那邊的情
    況我不瞭解，是大陸的工廠說我們這邊收到錢了，打電話告
    訴他，我不知道他的用意是什麼等語( 見影印原審卷第29頁
    反面) 。被告前開陳述，未見有何扞格矛盾之處，檢察官上
    訴意旨認前開陳述有一次係偽證云云，尚難酌採。
  (六)再被告於前審案件調查時陳稱：我不清楚楊文政有無從事地
    下通匯，當初是大陸「張先生」跟我說「秀珍」是大陸地下
    通匯業者，她會透過楊文政交付所有貨款給我等語（見影印
    偵查1 卷第69頁反面、第70頁) 。於前審案件偵查中陳稱：
    因為我在大陸公司的廢五金公司賣掉廢五金，大陸那邊的客
    戶要將錢給我，我一直沒收到新台幣，我就追問大陸那邊的
    人，那邊的客戶就說他們有將錢交一位楊秀珍，我來我有和
    楊秀珍通過電話，楊秀珍說會有一位「楊先生」（之後才知
    道就是楊文政）會將錢交給我，我才找到楊文政等語（見影
    印偵查2 卷第21頁及反面) 。綜觀上開陳述內容，足證被告
    於本院審理中所辯：我以前不認識楊文政，這件事情之後，
    我才知道有楊文政這個人等語( 本院卷第35頁) ，堪予採信
    。故被告於前審案件審理中結證稱：「（問：為什麼要付錢
    給你們？）大陸那邊的意思，說有一位楊先生會送錢過來。
    」、「（問：是那一位楊先生？）我知道他住在石牌，全名
    我不知道。」等語( 見影印原審卷第28-29 頁) ，有可能係
    指本件匯款事件發生之前；原審法院審理前審案件時，就被
    告於何時知悉楊文政之全名，並未進一步詰問被告，且被告
    作證時亦未否認楊文政係「楊先生」，故其前開於原審作證
    時所為含糊之陳述，尚難認係隱匿楊文政為其脫罪而故為虛
    偽陳述。被告於原審法院審理前審案件時所為之陳述，仍與
    偽證罪之要件不合。檢察官上訴意旨認被告前開陳述係偽證
    云云，尚有未恰。
  (七)綜上所述，公訴人所舉之證據，尚不足使本院形成被告涉犯
    偽證犯行之有罪確信；此外，復無其他積極證據足資認定被
    告確有公訴人所指之偽證犯行，被告被訴偽證罪自屬不能證
    明。
五、原審因而以不能證明被告犯偽證罪，而為被告無罪之諭知，
    核無違誤；檢察官上訴意旨猶執前詞，指摘原判決不當，為
    無理由，應予駁回。
據上論斷，應依刑事訴訟法第368 條，判決如主文。
本案經檢察官方娜蓉到庭執行職務。
中    華    民    國    98    年    12    月    11    日
                  刑事第九庭    審判長法  官  莊秋桃
                                      法  官  裕斗
                                      法  官  范惠瑩
以上正本證明與原本無異。
如不服本判決應於收受本判決後10日內向本院提出上訴書狀，其
未敘述上訴理由者，並得於提起上訴後10日內向本院補提理由書
狀（均須按他造當事人之人數附繕本）「切勿逕送上級法院」。
中    華    民    國    98    年    12    月    11    日
                                      書記官  戴育婷


司法院資訊處製作；財團法人民間司法改革基金會備份。
